【裁判字號】    99,建,22
【裁判日期】    991224
【裁判案由】    給付承攬報酬
【裁判全文】
臺灣桃園地方法院民事判決                99年度建字第22號
原      告  林溫燕即正鑫企業社
訴訟代理人  袁健峰律師
            陽文瑜律師
被      告  大陽洲營造有限公司
法定代理人  陳素香
訴訟代理人  林育生律師
複  代理人  黃金洙律師
上列當事人間請求給付承攬報酬事件，於民國99年12月7 日言詞
辯論終結，本院判決如下：
    主  文
被告應給付原告新臺幣伍拾柒萬零陸拾玖元，及自民國九十九年
六月十一日起至清償日止，按年息百分之五計算之利息。
訴訟費用由被告負擔。
本判決於原告以新臺幣貳拾萬元為被告供擔保後，得假執行。但
被告如以新臺幣伍拾柒萬零陸拾玖元預供擔保，得免為假執行。
    事實及理由
一、原告起訴主張：
    (一)緣被告前承攬訴外人臺灣中油股份有限公司（以下簡稱臺
      灣中油公司）桃園煉油廠第一罐裝工廠興建工程（以下簡
      稱第一罐裝工程）及桃園煉油廠四號鍋爐電氣設備室新建
      工程（以下簡稱四號鍋爐工程），是被告於民國97年12月
      間，將上開2 工程中之鷹架工程部分，交由原告承攬施作
      ，兩造並分別簽立工程合約，約定原告連工帶料責任施工
      ，承攬報酬為每平方公尺以新臺幣（下同）367 元計算，
      並實作實算（含稅），付款方式為施工完成時請款百分之
      80 ， 拆除完成時請款百分之20。原告均已依上開約定施
      工完畢，且每施工完成之實作部分，均經被告監工驗收確
      認實作數量無訛，是被告即應依上開約定，給付工程款予
      原告。
    (二)原告就第一罐裝工程之實作數量經合計為3675平方公尺，
      被告應給付之報酬為1,348,725 元，惟被告僅支付其中之
      1,153,499 元，尚餘有195,226 元未為支付；另原告就四
      號鍋爐工程之實作數量經合計為4247.8平方公尺，加計三
      角支架50支及夾板82公尺後，被告應支付之承攬報酬為1,
      617,444 元，惟被告僅支付其中之1,242,001 元，尚有37
      5,443 元未為支付。綜上，被告尚欠原告承攬報酬為570,
      669 元未為支付。
    (三)關於兩造「實作實算」之約定：
      1.系爭工程建築結構體之外牆面積本即可得丈量計算；兩
        造之所以特別約定「實作實算」計價，即係考量實際搭
        設施作上，有時會應定作人要求而加作數量，故於系爭
        契約上另以手寫文字特別載明「實作實算」，以為計價
        準據。否則，既可事前計算前開工程建築結構體之外牆
        面積而得知搭設數量，又何須另作此項計價約定。是被
        告辯稱鑑於鷹架係搭建於外牆，系爭合約計價方式係以
        實際搭建面積計算，計算實作數量應以實際丈量外牆面
        積為準，而非以原告所提出之施工架搭設數量表計算云
        云，顯不足採。
      2.系爭工程興建期間，原告於每期搭架完成，即按現場監
        工確認之「施工架搭設數量表」開立估價單，甚至據以
        開立發票向被告請款，被告有時雖有短付請款金額之情
        事，但從未見其就搭設數量有任何意見。迄至98年10月
        20日原告請款時，雙方仍舊依照施工架搭設數量表為計
        價依據；豈料施工結束後，原告於98年12月10日傳真原
        證二備忘錄，催告被告給付所欠承攬報酬，被告公司負
        責人竟以原證十四傳真，主張要以建築結構為結算方式
        ，顯有違當初兩造以「實作實算」為計價方式之特別約
        定，而將系爭契約視為無物。又其嗣後就原告實際搭架
        數量再為爭執，亦有悖於誠信。其前開所稱簽認上開搭
        設數量表者均為工安人員，非在場之工地主任所簽，又
        謂工地主任因不瞭解業主內部規定，致未有任何意見云
        云，均無非係被告卸責之詞。且工安人員本即應具有工
        安專業，原告係按被告人員指示施作，其等因不諳業主
        工安規定，致不符工安要求，使被告遭到罰款，其憑何
        推託於原告及逕要以建築結構為結算方式。是原告並無
        任何歸責事由可言。
    (四)關於「施工架搭設數量表」上監工欄手寫註記之說明：
      1.「依規定」、「依業主規定」或「依工安規定」：
        (1)依據原告提出之「施工架搭設數量表」（原證七）上
          之監工欄第三項註記「依規定」，第四、五項註記「
          依業主規定」，原證八中「施工架搭設數量表」上之
          監工欄第一、二項註記「依工安規定」，均為被告監
          工於簽名時所加註。其所稱業主係指中油公司，前開
          第一罐裝工程及四號鍋爐工程係中油公司發包予被告
          承攬，因被告有時未符工安要求而遭其罰款，故被告
          監工於上揭「施工架搭設數量表」簽名確認時特別加
          註「依規定」、「依業主規定」或「依工安規定」，
          表示該部分數量係基於業主或工安要求。
        (2)此觀原告提出之數量表（原證五）亦有類此註記「應
          施工所（業主）為安全之規定，要求加作部分」等語
          ，或從被告公司負責人陳素香於傳真其所主張之數量
          計算表中並載稱：「本工程要以建築結構及回架數量
          結算…而本公司也在歷屆主任不知內部規定下，未有
          任何意見，所以每次查核工安必修理，所以罰款亦很
          多，但覺得這樣的結算必合理…」等語（原證十四）
          ，即知被告公司因其工地主任不瞭解業主即中油公司
          之內部工安規定，而未有適當處置作為，以致經常於
          工安查核時，遭受業主指責及處以罰款，故有時原告
          所搭施工架，配合被告因應業主之工安要求，而有加
          作數量之情形，被告監工乃於上揭數量表上加註依業
          主或工安規定等文字。
      2.「數量再合計」：
        原告提出之「施工架搭設數量表」（原證八）上之監工
        欄第三至五項註記「數量再合計」，係被告公司監工認
        原告實際所搭施工架數量是否為原應搭設之數量，有所
        疑慮而為加註。惟如前所述，被告為應業主對其工安查
        核要求，原告實際所搭數量有時會多於搭設處之外牆面
        積，如建築結構體原即存有間隔或天井等，其週邊均須
        加搭鷹架，即會產生所搭數量多於外牆面積之情形，是
        自不能以外牆面積計算應搭設之數量。
      3.「數量項目另議」：
        (1)原告提出之「施工架搭設數量表」（原證九）上之監
          工欄註記「數量項目另議」，就第一項施工架部分之
          說明，同上開2.所述。至第二、三項即三角支架及夾
          板部分，因系爭契約僅就施工架之計價方式為約定，
          並未涉及三角支架及夾板。故就此部分，被告公司監
          工於簽名時即加註「數量項目另議」。
        (2)又原告係以實際搭設於四號鍋爐工程之三角支架50支
          及夾板82M 之數量，列計於原證九之估價單，並彙整
          於如起訴狀附表二明細表之編號3 ，而該項所計實作
          金額309, 712元，即係包含施工架684.5M2 、三角支
          架50支及夾板82M 之合計價額。被告公司法定代理人
          陳素香於前開傳真即原證十四載稱：「本工程要以建
          築結構及回架數量結算…」，其所稱「回架數量」，
          即指上開三角支架及夾板之數量，其就此部分所為計
          算，數量及金額均與原證九同（即三角支架50支×
          350 元=17, 500元；夾板82M ×500 元=41,000 元）
          ，並無爭議。
      4.「活動架」、「上下設備」、「垃圾管」、「人員進出
        」、「踏板（階梯）」、「安全護欄」以及「吊料孔」
        ：
        (1)又原告所簽具之「施工架搭設數量表」，即原證三至
          十三，於「施工位置」及「施工用途」欄位內所載「
          活動架」、「上下設備」、「垃圾管」、「人員進出
          」、「踏板（ 階梯） 」、「安全護欄」及「吊料孔」
          等項目及其數量甚多。如被告認此等項目本即屬鷹架
          功能之一部分，列計其數量係屬重複計算，何以被告
          監工均未拒絕簽名確認，或就此等項目之全部及其數
          量均為註記，以示異議？
        (2)況被告公司法定代理人於99年10月8 日到庭亦自承稱
          ：「（ 原告施作上開設施都是依照被告指示施作，有
          無意見？） …我每天都有在現場，都有看原告搭設鷹
          架，但是簽發確認數量，都是工安人員簽的，不是在
          場之工地主任簽的…」等語。其既每日親自前往查看
          原告施工，卻從未就其監工簽認此等項目及數量有任
          何異議之表示。顯見此等項目依約均需按實作數量計
          價，並無重複計算問題，此亦得凸顯兩造當初簽立系
          爭契約時，即因無從事先計算施作數量，始特別約定
          以實作實算為計價方式之意旨。
    (五)關於「施工架搭設數量表」：
      1.原告每次向被告請款均有附具被告公司監工簽名確認之
        施工架搭設數量表，並據以開立鷹架工程估價單及統一
        發票，此徵諸原證三至原證十三之估價單左下方均載有
        「數量如附表」，以供核對上方表格「數量」欄位項下
        所載實際施作數量，而該附表即為「施工架搭設數量表
        」。否則原告憑何計算當次請款之施工數量及金額而載
        於該估價單內，且原告據此所開立之請款發票，何以被
        告均予收受而未有異議。
      2.又被告公司員工卓建興於98年11至12月間與原告進行對
        帳時，亦參照上開「施工架搭設數量表」為核算，此觀
        其於原證十五明細表下方註記「經職參照附件（ 即被告
        公司工務主任簽認數量文件） 核算後…」等語甚明，故
        被告辯稱當初原告請款時從未附有「施工架搭設數量表
        」，其係在本件訴訟中方第一次看到「施工架搭設數量
        表」云云，顯非事實。況被告負責人陳素香業已自承其
        每日親自前往工地查看原告搭設鷹架，且於原告起訴前
        即已就系爭鷹架工程應付款爭議多時，竟謂於本件訴訟
        中始第一次見到其所屬監工或工務主任所簽署之上開「
        施工架搭設數量表」，亦顯不合常理，其所辯實不足採
        信。
    (六)關於被告所提出之被證四及被證五2 紙工程計價單：
      1.原告實際負責人徐正重雖於該2 紙計價單付款聯欄位內
        之「廠商簽章處」蓋印原告公司印文及簽署其姓名，但
        係就當日即99年2 月10日受領被告所開立面額分別為16
        6,975 元、200,000 元、153,422 元及2,053 元之4 紙
        支票為簽收證明；前2 紙支票係屬第一罐裝工程款部分
        ，後2 紙支票則為四號鍋爐工程款部分，而上開2 紙計
        價單僅為被告公司之內部文件，此觀其右邊均印載「第
        一聯：（白）工務所、第二聯：（黃）工務部、第三聯
        ：（紅）財務部」即明。被告於徐正重簽署後，並未將
        其中任何乙聯或影印交予徐正重收執，且當初徐正重簽
        署時，該2 紙計價單申請聯之「工程摘要」乙欄為空白
        ，並未有任何內容文字之記載。
      2.兩造前既已就系爭鷹架工程款爭議多時，如係結清所有
        款項而記明於上開「工程摘要」乙欄內，徐正重自會另
        於申請聯欄位內簽名，以資確認，不會如此草率了事，
        當時係因兩造就系爭鷹架工程之計價方式仍僵持不下，
        且農曆年將至（按：除夕係99年2 月13日），被告乃稱
        先付上開4 紙支票金額，其他金額過年後再開，徐正重
        始就此4 紙支票之受領，在上開2 紙工程計價單之付款
        聯欄內為簽收證明。是故，於農曆年過後，兩造就系爭
        鷹架工程款再為結算時，被告公司負責人陳素香即以同
        年4 月19日之簽名傳真即原證十四，主張系爭鷹架工程
        仍要以建築結構及回架數量結算，如雙方於99年2 月10
        日即已結清所有款項，何以其不提此事或主張業已全部
        結算完畢，反而以其歷屆工務主任不諳業主內部工安規
        定，致遭許多罰款等理由，主張要以建築結構結算為合
        理云云，顯見兩造並未於99年2 月10日結清系爭鷹架工
        程所有款項，是被告執上開2 紙計價單稱其於最後一期
        付款時均已結清所有款項云云，自非屬事實。
      3.再者，如上開2 紙計價單原即有結清系爭鷹架工程款項
        之記載，係屬何等重要之文件，被告即可義正嚴詞駁斥
        原告請求，然其既未於原告起訴前之爭議過程中有任何
        提及，訴訟中又願與原告試行和解，又迄至本件訴訟進
        行逾6 個月後始行提出及主張業已結清系爭鷹架工程所
        有款項云云，顯違於常情常理。又原告細究上開2 紙計
        價單影本，第一罐裝工程計價單申請聯之「工程摘要」
        欄內右邊載「漏門另開稅2,053 元」，實係被告就四號
        鍋爐工程款之稅額部分另行開立同面額支票，而為原告
        所受領之上開4 紙支票之一（原證十六），且原告起訴
        時，即將上開4 紙支票兌現之時間及金額分別註記於起
        訴狀之附表一、二，以計算扣除該金額後被告所欠餘額
        ，而被告於其所提99年11月30日民事答辯狀，亦將此稅
        額2,053 元列計為四號鍋爐工程部分之付款，是上開第
        一罐裝工程計價單申請聯「工程摘要」欄內記載此稅額
        ，顯係張冠李戴，且付款聯「兌現日期」及「支票金額
        」2 欄內之書寫筆跡及墨色，均與申請聯「工程摘要」
        乙欄內所書寫之字跡有異，故該「工程摘要」欄內所載
        文字內容，實為事後補填，始生前開疑竇。
    (七)按稱承攬者，謂當事人約定，一方為他方完成一定之工作
      ，他方俟工作完成時，給付報酬之契約，民法第490 條定
      有明文。依此規定，固以承攬工作之全部完成，為給付報
      酬之要件。惟當事人若約定，承攬人於完成特定部分之工
      作時，即得請求該特定部分之報酬者，本於契約自由之原
      則，該約定對契約之當事人即有其拘束力，此有最高法院
      95年度台上字第1551號裁判要旨可資參照。準此，兩造就
      系爭鷹架工程既約定實作實算，並約定於施工完成時即得
      就實作部分請領百分之80之報酬，是原告每於施工完成，
      經被告公司監工驗收所確認之實作部分，被告即有依此實
      作數量給付報酬之義務。又系爭鷹架工程既已全部竣工，
      即包括施工架之拆除工程，均已拆除完成，是以被告監工
      確認之「施工架搭設數量表」為計價基礎，被告自應依約
      給付原告其餘百分之20之報酬，即570,669 元。
    (八)綜上所述，爰依民法第490 條規定提起本件訴訟，並聲明
      ：被告應給付原告570,669 元及自起訴狀繕本送達翌日起
      至清償日止，按週年利率百分之5 計算之利息；原告願供
      擔保，請准宣告假執行。
二、被告對於其於97年12月間，將承攬訴外人臺灣中油公司桃園
    煉油廠之第一罐裝工程、四號鍋爐工程中之鷹架工程，委由
    原告承攬施作，兩造分別簽立工程合約，約定原告連工帶料
    責任施工，承攬報酬為每平方公尺以367 元計算，並實作實
    算（含稅），付款方式為施工完成時請款百分之80，拆除完
    成時請款百分之20乙節，並不爭執，惟辯稱：
    (一)依實作實算計算數量之差異：
      1.原告認為第一罐裝工程之施作數量為3675平方公尺、四
        號鍋爐工程施作數量為4247.8平方公尺；被告認為第一
        罐裝工程施作數量為3143.05 平方公尺、四號鍋爐工程
        施作數量為3243 .17平方公尺；
        (1)雙方之所以出現數量上之差異，係因原告在搭架過程
          中有部分搭錯重搭、有部分不符合工安規定經業主要
          求修改、重搭，此等修改、重搭之部分原告均列入計
          價，以致於虛增許多數量。按理，原告為鷹架之專業
          施工廠商，合約第三條亦明文約定「連工帶料責任施
          工」，原告對於搭設鷹架應符合之施工作業規範、勞
          工安全作業規範應知之甚詳，尤其被告之所以發包給
          原告係考量其長期為中油煉油廠內部施工廠商，對於
          中油煉油廠之施工要求甚為孰稔，故願以較高單價發
          包給原告以補被告經驗之不足。對於上揭業主要求不
          符合工安規定要求修改、重搭部分，自屬於原告基於
          專業及責任施工必須自行負責，自不得向被告請求工
          程款。
        (2)而原告在其提出之原證四～原證十三所附「施工架搭
          設數量表」均包含上開情形，故產生雙方認定數量之
          差異。上揭「施工架搭設確認表」雖有被告人員之簽
          名，惟此不過表示當日原告人員確實有搭設表內記載
          之鷹架，至於該部分搭架是否應計價仍應視是否有可
          歸責於原告之事由而有修改或重搭之情形而定。且原
          告當初請款時或有檢附「鷹架工程估價單」、「發票
          」，但從未有附「施工價搭設數量表」，此表被告係
          在本件訴訟中方首次見到。
      2.鷹架係架設在建築物結構體外牆用以輔助施工，故鷹架
        搭建至多佈滿建築物牆面，不可能超過牆面面積，故計
        算鷹架搭設數量以牆面面積為準，此為業界之慣例。本
        件系爭工程範圍分別標明為第一罐裝工程及四號鍋爐工
        程，故實作實算鷹架搭建數量只需計算該二建築物搭建
        鷹架之牆面面積即可。原告主張雙方約定「實作實算」
        計價係考量搭設施作上有時會應定作人要求而加作數量
        ，故有此約定。惟縱有加作數量仍不外搭設在建築物之
        牆面，以牆面為追加範圍，以搭設鷹架之牆面無追加之
        可能，最多僅能追加原本未搭架之牆面。今系爭二工程
        施工範圍已明載為第一罐裝工程工程及四號鍋爐工程，
        換言之為興建該二建築物所需之所有鷹架均已包含在內
        ，未有其他原本未搭架之牆面可供追加。故雙方約定實
        作實算不過為有別於「總價承包」之另一計價方式，並
        非基於原告所述之理由特別約定實作實算。
        (1)由施工架搭架數量表「監工確認」一欄有多筆記載「
          依規定」、「依業主規定」、「依工安規定」、「數
          量再合計」、「數量項目另議」等文字觀之，被告人
          員簽名時對於搭架原因、數量、項目等均有保留意見
          ，可見雙方對於數量之計算並不以施工架搭設數量表
          為準。
        (2)原告所提施工架搭設數量表雖有「活動架」、「上下
          設備」、「垃圾管」、「人員進出」、「踏板（階梯
          ）」、「安全護欄」、「吊料孔」等等名目，惟此等
          名目本來就是施工鷹架之功能，施工鷹架係讓施工人
          員於鷹架上施工用並保護施工人員之安全，本來就具
          備上下設備、人員進出、踏板階梯、安全護欄之功能
          。
          A.再由被證一第一罐裝工程之相片及附件四之平面圖
            、立面圖可知，所有鷹架都搭設在牆面。其次就原
            證三至原證六施工架搭架數量表提及活動架、垃圾
            管部分，活動架不計價（原證四第三頁記載活動架
            為「Free」），而垃圾管並無施作，係被告自設廢
            料倒入孔。故有搭設鷹架之處，被告均已依搭架牆
            面面積結算清楚。
          B.由被證二「四號鍋爐之相片」可見搭設於外牆之鷹
            架及樓梯施工架，至於室內施工使用之門型架為被
            告自行點工組立，而所謂吊料孔係在外牆鷹架同一
            平面上，並無增架設施用料反而較少。就「原證七
            至原證十三之施工架搭架數量表」提及移動架、上
            下設備、踏板（階梯）、吊料孔等，其中移動架用
            於室內，被告係使用自行點工搭設之門型架，除有
            被證二相片外，因門型架合格上下設備、無護欄等
            問題迭遭中油公司罰款，足證被告並無使用移動架
            。又上下設備、踏板（階梯）部分，由照片可見外
            牆鷹架本有階梯，上下設備除可由外牆階梯外，亦
            可從建物樓梯上下人員、設備，故並無另外之設施
            。至於吊料孔係在外牆鷹架同一平面上，並無增架
            設施，原告自不應另計數量。
    (二)復依被告製作第一罐裝工程第五期工程計價單記載：「1,
      153,499=發票應再開313217支票應再開366,975 尾款付清
      」，且原告之實際負責人徐正重於廠商簽章處蓋印原告公
      司之印文及「徐正重」之簽名（被證四）；依四號鍋爐工
      程被告製作第八期工程計價單記載：「以實際工地結構四
      周1~4F數量及合計尾款」，原告實際負責人徐正重於廠商
      簽章處蓋印原告公司之印文及「徐正重」之簽名。（被證
      五）由此可見第一罐裝工程及四號鍋爐工程於最後一期付
      款時均已結清所有款項，並由原告實際負責人於領款時簽
      名確認無誤，原告再為本案請求自無理由。
    (三)是本件依被告實際丈量面積計價結果，被告可領取之工程
      款以每平方公尺367 元計算後應為：第一罐裝工廠：1,15
      3,499 元【計算式：3143 .05X367（含稅）=1,153, 499
      】；第四鍋爐：1,190,243 元【計算式：3243.17X367 （
      含稅）=1,190,243】。兩案合計應給付原告2,343,742 元
      ，而被告已給付原告2,395,500 元，已超額51,758元，故
      原告應已無工程款可領。
    (四)綜上，原告之請求為無理由，並聲明：原告之訴及假執行
      之聲請均駁回；如受不利判決，願供擔保請准宣告免為假
      執行。
三、本院之判斷：
    (一)經查，被告前承攬訴外人臺灣中油公司桃園煉油廠第一罐
      裝工廠興建工程（以下簡稱第一罐裝工程）及桃園煉油廠
      四號鍋爐電氣設備室新建工程（以下簡稱四號鍋爐工程）
      ，嗣被告於97年12月間，將上開2 工程中之鷹架工程部分
      ，交由原告承攬施作，兩造並分別簽立工程合約書，約定
      原告連工帶料責任施工，承攬報酬為每平方公尺以367 元
      計算，並實作實算（含稅），付款方式為施工完成時請款
      百分之80，拆除完成時請款百分之20。原告均已依上開約
      定施工完畢、拆除完成，被告亦已支付工程款2,395,500
      元予原告（第一罐裝工程部分已支付工程款1,153,499 元
      ，四號鍋爐工程部分已支付工程款1,242,001 元）乙節，
      有原告提出工程合約書2 份為證（見本院卷第8 頁至第29
      頁），且為兩造均不爭執，是此部分之事實堪以認定，合
      先敘明。
    (二)原告主張，其承攬施作系爭鷹架工程之實作數量，詳如附
      表一所示，是其就第一罐裝工程之實作數量經合計為3675
      平方公尺，被告應給付之報酬為1,348,725 元，就四號鍋
      爐工程之實作數量經合計為4247.8平方公尺，加計三角支
      架50支及夾板82公尺後，被告應支付之承攬報酬為1,617,
      44 4元等語，有原告提出估價單、統一發票各11紙、施工
      架搭設數量表10紙為證（見本院卷第35頁至第46頁、第48
      頁至第70頁），被告對於原告提出之上開書證之形式上真
      正均不爭執，惟辯稱：原告實際搭設鷹架面積，遠大於系
      爭第一罐裝工程、四號鍋爐工程建築體之外牆面積，實作
      數量應以上開建築體之外牆面積為據等語外，復以前揭情
      詞置辯，並提出圖面8 紙為證（見本院卷第108 頁至第
      115 頁）。再查：
      1.依兩造均不爭執之工程合約書第4 條約定，原告承攬系
        爭鷹架工程之合約總價，係以每平方公尺367 元計算（
        含稅），並以手寫註記：「實作實算」等語，而系爭工
        程合約書既未以承作建築物之平面、立面圖等圖說作為
        合約之附件，此為兩造均不爭執（見本院卷第98頁），
        且系爭工程合約亦未敘明承作建築物之面積、體積，被
        告辯稱，系爭鷹架工程係以外牆實際面積計算原告之搭
        設鷹架乙節，是否屬實，已有可議。再者，觀諸原告提
        出之施工架搭設數量表所示，其所搭設之鷹架內容，除
        供作板模、鐵工、泥作等工程所需之鷹架外，尚包括活
        動架、移動架、上下設備、垃圾管、人員進出、踏板、
        安全護欄、吊料孔等鷹架設施；原告主張：因室內並未
        搭設鷹架，而被告需施作部分室內裝修、屋頂整修工程
        ，則需要搭設活動架整修較高牆面、屋頂，而上下設備
        部分，是鷹架外圍獨立之上下樓梯部分，以作為上下鷹
        架使用，鷹架本身固然可以作為上下使用，但此舉需要
        攀爬鷹架，而違反勞工安全之相關規定，垃圾管部分，
        因為大樓於施工期間，為清除樓上之垃圾，另外在鷹架
        外圍架設垃圾管以固定原有之垃圾管路，清運垃圾之用
        ，人員進出、踏板部分，就是於鷹架外圍另行搭設上下
        設備。配合現場環境方便施工及人員進出之用，安全護
        欄是在鷹架以外之部分，加設之安全設施，吊料孔部分
        ，是原告搭設鷹架完成後，被告要求要開孔運輸物料，
        所以原告重新拆除，某些部分加大，所設置之吊料孔等
        語（見本院卷第103 頁至第104 頁）。是依搭設鷹架之
        目的，在於便利上開施行板模、鐵工、泥作等工程人員
        站立、施作而設，自無法逕以建築體之外牆面積，作為
        實際原告搭設鷹架之面積為據。被告復辯稱：因原告部
        分施作之鷹架，違反勞工安全之規定，經臺灣中油公司
        人員要求拆除重搭，此部分之鷹架費用，自不能予以計
        算云云，惟系爭鷹架工程之承攬契約，乃係存於兩造之
        間，原告主張其悉依被告之指示搭設、施作，應堪採信
        ，而被告對於原告何部分之鷹架錯誤搭設、拆除重搭部
        分，係可歸責於原告之事由所致乙節，均未具體舉證以
        實其說，是被告此部分之辯解，尚無可採。從而，本院
        審酌系爭鷹架工程之特性，並參以兩造系爭工程合約亦
        約定承攬報酬係採實作實算之方式計價之當事人真意，
        應認兩造確係依原告實際搭設鷹架之數量（面積），作
        為原告請求承攬報酬之依據，方符實情。
      2.觀諸原告提出之施工架搭設數量表10紙，除詳載施工日
        期、施工位置、施工用途外，並記載施工數量（層、長
        ×高），此部分亦均經被告指派於工地現場監工人員於
        監工確認欄處簽名確認，被告對於上開監工確認欄處簽
        名之人員，均係被告之人員乙節，固不爭執，惟辯稱：
        渠等簽名時，並未實際確認數量，且非屬在場有權簽名
        之人云云，惟兩造既約定系爭鷹架工程係採取實作實算
        之報酬計價方式，對於原告實際施作數量為何，攸關承
        攬報酬之計算，實屬重大事項，被告於確認之時，焉能
        未予計算數量遽以簽名確認，實難採信；此外，98年3
        月8 日報價之估價單所附之數量表（見本院卷第50頁）
        ，被告之監工於98年2 月12日、14日、26日施作項目之
        監工確認欄處，註記「依業主規定」等語，98年5 月5
        日報價之估價單所附之數量表（見本院卷第53頁至第54
        頁），就98年3 月22日所架設之樓面移動架18平方公尺
        部分予以刪除，而就當日所施作之板模、綁鐵、踏板（
        階梯）等鷹架設備，由被告之監工註記「數量再合計」
        等語，就98年3 月9 日之工程項目，監工註記「依工安
        規定」等語，就98年6 月1 日報價之估價單所附之數量
        表（見本院卷第57頁），由被告之監工註記：「數量項
        目另議」等語，就98年10月20日報價之估價單所附之數
        量表（見本院卷第46頁），由被告之監工註記：「1F正
        面粉刷、磁磚施工需求」等語，綜上，被告在場之工作
        人員既於上開數量表為上開註記字樣，顯見渠等簽名之
        人，即為有權在場負責指揮，而為被告之代理人無訛，
        況被告之法定代理人於本院審理時陳稱：伊每日都有在
        現場，都有看原告搭設鷹架，但是發確認數量，都是工
        安人員簽的，不是在場之工地主任簽的等語（見本院卷
        第104 頁背面），而被告法定代理人既於在場，並見聞
        原告尋工安人員簽發數量，則應當即表示異議，並重行
        指定確認人員及確認數量，且原告已數次持數量表向被
        告請款（詳細原告請求、被告付款之日期，如附表二所
        示之對帳單），被告並據此付款，均未見被告就原告提
        出之數量表所載之數量、確認人員提出質疑，是被告上
        開辯解，顯屬事後推諉之詞，不足採信。
      3.綜上，依據原告提出之估價單、統一發票、搭設數量表
        所示，原告主張其就第一罐裝工程實際搭設之數量為36
        75平方公尺，被告應給付之報酬為1,348,725 元，就四
        號鍋爐工程之實作數量經合計為4247.8平方公尺，加計
        三角支架50支及夾板82公尺後，被告應支付之承攬報酬
        為1,617, 444元，扣除被告已支付之工程款2,395,500
        元（第一罐裝工程部分已支付工程款1,153,499 元，四
        號鍋爐工程部分已支付工程款1,242,001 元）後，尚有
        工程款570,669 元未為支付等事實，堪信為真實。
    (三)被告復辯稱：被告已於99年2 月10日全數付清所餘之工程
      款，並據原告於工程計價單簽名蓋印確認，是原告請求本
      件工程款，實屬無據云云，並提出工程計價單2 紙為證（
      見本院卷第191 頁至第192 頁）。原告則否認上情，主張
      原告固於上開工程計價單簽名蓋印，惟僅係確認簽收其已
      收受被告交付之款項，簽名蓋印時，未見上開工程計價單
      所載摘要欄之內容等語。復查：
      1.被告上開提出之工程計價單，分為一式3 聯，分交由被
        告之工務所、工務部、財務部留存，而未交予原告留存
        ，而其內容包括工程名稱、工程項目、支付廠商對象、
        申請聯等欄位，並於申請聯內記有工程摘要，是應認被
        告上開提出之工程計價單，乃係屬被告公司內容工程款
        支出憑證，堪以認定。
      2.就被告提出99年2 月10日製作之工程計價單顯示，由被
        告之法定代理人於工程名稱及工程項目，記載為第一罐
        裝工程之鷹架工程，申請聯之工程摘要欄下，則係記載
        ：「1,153,499 ，發票應再開313,217 、支票應再開36
        6,975 、尾款付清」等字樣，此為被告自陳在卷，惟上
        開記載所稱之「尾款」，究係第一罐裝工程中之「1,15
        3,499 元」之工程款尾款付清，抑或是全數之工程款（
        第一罐裝工程部分為1,348,725 元）之工程款付清，尚
        非明確。而該欄位之記載，乃係為申請支付工程款所為
        之註記，上開註記是否業經原告確認無誤，而得作為兩
        造結算工程款之依據，亦有可議。而原告固於廠商簽章
        處簽名蓋印簽收，惟上開工程計價單之製作目的，在於
        支付工程款予廠商即原告，而原告簽名以示收受被告交
        付之工程款，而原告簽名之時，是否已有上開工程摘要
        欄之記載，已據原告否認在卷，而被告自應就此部分之
        事實舉證以實其說，自難據此即認原告同意上開工程摘
        要欄之記載，而認兩造間就第一罐裝工程之工程款已付
        清尾款。
      3.再依被告提出99年1 月8 日製作之工程計價單顯示，由
        被告之法定代理人於工程名稱及工程項目，記載為四號
        鍋爐工程之鷹架工程，申請聯之工程摘要欄下，則係記
        載：「以實際工地結構四週1 ～4F數量及合計尾款」等
        字樣，亦為被告陳述在卷，依上開工程摘要欄之記載，
        既未記載是否付清尾款，亦未記載兩造協議數量後究係
        為何，而原告固於上開廠商簽章處簽名蓋印，惟此僅資
        為收受被告交付工程款之簽收證明，自難據此即認被告
        已付清工程款無訛。
      4.綜上，被告提出之工程計價單，其係被告公司內部支出
        工程款之憑證，而其工程摘要欄之記載，亦為被告自行
        填載之內容，既未經兩造協議確認，自難據此以為兩造
        已協議、彙算工程款之金額及被告已支付工程款完畢之
        證據。是被告據此辯稱其已付清工程款云云，亦屬無據
        。
    (四)綜上，原告依兩造間之工程合約書，並依民法第490 條之
      規定，起訴請求被告給付工程款570,669 元，及自起訴狀
      繕本送達之翌日即99年6 月11日起至清償日止，按年息百
      分之5 計算之利息，為有理由，應予准許。兩造陳明願供
      擔保，聲請宣告假執行及免為假執行，均核無不合，爰各
      酌定相當之擔保金額准許之。
四、本件事證已臻明確，兩造其餘主張及舉證，經核與判決基礎
    不生影響，爰不另一一論述，附此敘明。
據上論結，本件原告之訴為有理由，依民事訴訟法第78條、第39
0 條第2 項、第392 條第2 項，判決如主文。
中    華    民    國    99    年    12    月    24    日
                  民事第三庭    法  官  陳心婷
以上正本係照原本作成
如對本判決上訴，須於判決送達後20日內向本院提出上訴狀。如
委任律師提起上訴者，應一併繳納上訴審裁判費。
中    華    民    國    99    年    12    月    24    日
                                書記官  林君燕
附表：
┌──────┬────────────────────────────┐
│原告請款日期│             施工架搭設實作數量                         │
│            ├──────────┬─────────────────┤
│            │第一罐裝工程        │四號鍋爐工程                      │
├──────┼──────────┼─────────────────┤
│98年3月5日  │800平方公尺         │380平方公尺                       │
├──────┼──────────┼─────────────────┤
│98年5月5日  │1716平方公尺        │1025平方公尺                      │
├──────┼──────────┼─────────────────┤
│98年6月1日  │787平方公尺         │684.5 平方公尺                    │
│            │                    │三角支架50支及夾板82公尺          │
│            │                    │                                  │
├──────┼──────────┼─────────────────┤
│98年6月25日 │                    │364.8 平方公尺                    │
├──────┼──────────┼─────────────────┤
│98年7月24日 │                    │115.5 平方公尺                    │
├──────┼──────────┼─────────────────┤
│98年8月25日 │                    │958平方公尺                       │
├──────┼──────────┼─────────────────┤
│98年10月20日│375平方公尺         │720平方公尺                       │
├──────┼──────────┼─────────────────┤
│合計        │3675平方公尺        │4247.8平方公尺，及三角支架50支及夾│
│            │                    │板82公尺                          │
└──────┴──────────┴─────────────────┘

司法院資訊處製作；財團法人民間司法改革基金會備份。
